【裁判字號】    94,選訴,18
【裁判日期】    950216
【裁判案由】    選罷法等
【裁判全文】
臺灣花蓮地方法院刑事判決              94年度選訴字第18號
公  訴  人  臺灣花蓮地方法院檢察署檢察官
被      告  甲○○
            丙○○
前列二人共同
選任辯護人  廖學忠律師
被      告  丁○○
            乙○○
            己○○
上列被告等因違反公職人員選舉罷免法等案件，經檢察官提起公
訴（94年度選偵字第32號），本院判決如下：
    主  文
甲○○共同連續對於有投票權之人，交付賄賂，而約其投票權為
一定之行使，處有期徒刑捌月，褫奪公權參年。
丙○○共同連續對於有投票權之人，交付賄賂，而約其投票權為
一定之行使，處有期徒刑柒月，褫奪公權參年。
丁○○連續有投票權之人，收受賄賂，而許以其投票權為一定之
行使，處有期徒刑伍月，如易科罰金，以佰元折算壹日，褫奪
公權參年。扣案之賄款新台幣壹仟元沒收。
乙○○有投票權之人，收受賄賂，而許以其投票權為一定之行使
，處有期徒刑肆月，如易科罰金，以佰元折算壹日，褫奪公權
參年。未扣案之賄款新台幣伍佰元沒收。
己○○有投票權之人，收受賄賂，而許以其投票權為一定之行使
，處有期徒刑肆月，如易科罰金，以佰元折算壹日，褫奪公權
參年。扣案之賄款新台幣伍佰元沒收。
    事  實
一、甲○○、丙○○係夫妻關係，甲○○係花蓮縣第16屆縣議員
    候選人李春風之登記助選員，渠等二人為期李春風能順利當
    選縣議員，乃共同基於對於有投票權人交付賄賂而約其投票
    權為一定之行使之概括犯意聯絡，先於民國94年11月20日晚
    間利用由李春風及甲○○共同帶領民眾參與沿街拜票活動後
    ，於當日晚間8 時30分許，在花蓮縣秀林鄉榕樹村溫寶榮住
    處門前，由甲○○分別叫熟識之有投票權人丁○○及乙○○
    至廁所旁，推由丙○○發給有基於收受賄賂而約為投票權一
    定行使之概括犯意之丁○○，及基於收受賄賂而約為投票權
    一定行使之犯意之乙○○合計新台幣（下同）1000元，並約
    定其等定要投票予李春風，先由乙○○收下該1000元後，再
    轉交給丁○○兌換轉成500元紙鈔 2張，由其二人各均分500
    元。另接著推由丙○○於同日晚間8時30至9時許之某時許（
    檢察官認係11月21日晚間 8時許，在競選總部後方之鐵皮屋
    ，其時間及地點，均有所誤認，應予更正），在溫寶榮住處
    廁所旁，以同樣的方法，將 500元交給基於收受賄賂而約為
    投票權一定行使犯意之己○○以受上述賄款之際，默許會將
    花蓮縣第16屆縣議員選舉之選票投給前述候選人李春風之意
    。嗣甲○○、丙○○復承前行賄之概括犯意聯絡，又於同年
    月21日晚間20時許，再度利用拜票活動結束之際，再以同樣
    方式，在花蓮縣秀林鄉銅門村銅門22號許有祥住處即李春風
    所設文蘭競選總部後方房間，由甲○○再叫丁○○獨自到房
    間裡，由在該房間等候之丙○○，再發 500元予丁○○，而
    約定投票投給李春風，丁○○承前之概括犯意，予以收受，
    並應許定投票給李春風。
二、案經花蓮縣警察局鳳林分局及法務部調查局花蓮縣調查站分
    別報請及移送臺灣花蓮地方法院檢察署檢察官偵查起訴。
      理  由
一、訊之被告甲○○、丙○○、丁○○、乙○○及己○○等五人
    均矢口否認有上開違反公職人員選舉罷免法及刑法投票收賄
    等犯行，被告甲○○辯稱：伊雖係李春風競選縣議員之登記
    助選員，但伊僅負責拜票及喊口號的工作，所以不會拿任何
    錢給人，況且伊平日身上也從不帶錢，都是由其向妻子丙○○拿100 或200 元而已，伊根本沒有拿錢給丁○○等人云云
    ；被告丙○○辯稱：伊雖有在排隊上廁所之際，拿1000元給
    丁○○及乙○○，但那是因為丁○○平日有時候到伊家中打
    雜，且由於其沒有父母，家裡又清寒，伊見其可憐，所以才
    會拿500 元給他。而給乙○○的500 元，則是因為乙○○說
    其身體不適，車子又沒有油，伊出於好意才會拿錢給她。至
    於給己○○的錢，乃是因為平日伊有到己○○那裡吃東西賒
    帳，所以才拿錢還帳云云；被告丁○○辯稱：伊當時在警偵
    訊時說到是如何的收到賄款等情，乃是因為當時太緊張，所
    以才會講錯話，丙○○給伊的錢，實際上是平日伊在她家打
    零工的工資云云；被告乙○○辯稱：伊拿到錢時，丙○○並
    沒有說什麼，伊以為是加油的錢云云；被告己○○則辯稱：
    因為丙○○有到伊所開設的小吃店吃麵賒帳，伊誤以為她給
    伊的500 元是要用來還錢云云，經查：
I、證據能力部分：
    按「被告以外之人於審判外之言詞或書面陳述，除法律有規
    定者外，不得做為證據。」；「被告以外之人於檢察事務官
    、司法警察官或司法警察調查中所為之陳述，與審判中不符
    時，其先前之陳述具有較可信之特別情況，且為證明犯罪事
    實存否所必要者，得為證據。」刑事訴訟法第159 條第1 項
    、第159 條之2 分別定有明文。本件被告甲○○及丙○○二
    人之辯護人主張丁○○、乙○○及己○○之警詢筆錄均不具
    證據能力云云，查上開證人丁○○、乙○○及己○○於本院
    審理時分別經過交互詰問，但其等雖迭指證有自被告丙○○
    處拿到金錢，但或推稱丙○○所給的是工資另或是加油錢，
    抑或是償還欠款，核與渠等在警詢中所言被告甲○○及丙○○確有拿錢向證人丁○○等人買票之事實，二者就主要的爭
    執點給錢的目的是否向渠等買票乙節，證述內容有相當大的
    出入，參諸其等當時係就是其等個人是否有收受賄款及其金
    錢的來源到警局應訊，稽其等所處情境，係在與其等個人本
    身具有重大直接利害關係下所為之陳述，按理自較具有可信
    性，且所述內容與本案就被告甲○○及丙○○有無共同買票
    之待證事實間，具有必要性可言，從而，本院認就此警詢筆
    錄，應具有證據能力。不過，至於渠等證詞之證明力強弱仍
    應由本院綜合案卷資料為判斷，併予敘明。
II、實體方面：
（一）對於被告甲○○及丙○○當時係如何向丁○○等人買票情
      節，被告丁○○於警詢時即供稱：「第一次是由丙○○在
      94 年11 月20日晚上大約20時30分左右，由現任村長甲○○叫前任村長黃信始的太太（即乙○○）跟伊一起去溫寶
      榮家廁所旁邊，由丙○○親手交給伊新台幣500 元。第二
      次是在隔天（21日）晚上20時左右，由丙○○在縣議員候
      選人李春風在文蘭的競選總部後方的房間親手交我500 元
      。」、「丙○○交給我的1000元，由我換鈔後跟黃信始的
      太太（指乙○○）一人平分500 元。」、「她（指丙○○
      ）分別給我兩次500 元，沒有給我文宣，只告訴我說不要
      亂講話，如果有人問的話，就說我是做義工。」、「（警
      方問丙○○給錢的用途為何？）我認為是作為替縣議員買
      票的錢；我認為她給我1000元的用意，是叫我投票選給他
      （應係指投票給李春風），並且叫我幫忙她拉票。」、「
      第二次是村長甲○○叫我跟他太太一起到文蘭競選總部的
      後面一間房間，由丙○○親手交給500 元」（見偵查卷第
      58至59頁；警卷第48頁）；被告乙○○於警詢中稱：「我
      去溫寶榮家找賴惠美時，丙○○就叫我到溫寶榮家廁所旁
      邊，由丙○○親手拿1000元給我，後來丁○○走過來後，
      我就把1000元交給丁○○叫他去換錢，丁○○換好錢後就
      給我500 元。」、「我認為她是要我替縣議員李春風幫忙
      拉票。」 (見偵查卷第79及80頁）、「 (檢察官問丙○○
      為何要給妳500 元？）我是心裡想大概是買票，但是她什
      麼也沒有說。」（見偵查卷第84頁）；被告己○○供稱：
      「丙○○在94年11月20日晚上大約20時30分左右，在溫寶
      榮家廁所旁邊，由丙○○親手交給我新台幣500 元。」等
      語 (見偵查卷第90頁），是被告丙○○亦坦承有在上開時
      間地點拿錢給丁○○、乙○○及己○○等人無訛，是就此
      甲○○有委請丙○○拿錢給丁○○等之事實堪予認定。
（二）又被告丁○○、乙○○及己○○於本院中主張被告丙○○
      所給的錢是工資，或是為還錢云云，然而，被告丙○○既
      非為縣議員候選人，又非是登記的助選員，對於參加拜票
      活動的人，自然無須自  腰包花錢給工資之理，況且，被
      告丙○○於94年12月15日偵訊時之供稱：伊與他們不熟（
      應係指丁○○、乙○○及己○○等人），沒有什麼交情，
      不知道他們為何這麼說，伊與乙○○二、三年以前曾吵架
      等語（見偵查卷第22 0頁），既然被告丙○○與丁○○等
      人素無深交，自然也不可能輕易會有如被告丙○○於本院
      審理時所辯稱之：因見丁○○可憐、給乙○○加油錢及己○○還賒款之理由存在，且被告丁○○如上述警詢時即指
      證伊認為丙○○所給的錢是買票錢，一則是買票錢，另一
      是援助生活救濟之用，被告丁○○係一成年明事理之人，
      對於二者的區別，當不可能有所誤認，如是光明正大的救
      濟金，被告丙○○又何須在給錢後，再三叮嚀丁○○如有
      人問起時要佯稱是作義工的，更與事理不符。再者，被告
      乙○○亦於上開警詢及偵查中也同認被告丙○○所給的錢
      是要用來買票及幫忙拉票之用，益徵被告丙○○給的目的
      並非是單純的救濟或支助油資，被告丙○○就此所辯，顯
      不足採信。至於被告己○○於本院中雖以證人身分作證時
      ：所拿的是錢，伊認是丙○○要償還麵錢云云，不但與其
      在警訊中所稱的工資不符，且對於丙○○究竟積欠多少麵
      錢，二人均無法交待清楚，而倘如果真係為償還欠款，自
      亦無不可告人之處，當無須私下偷偷摸摸行事而不敢張揚
      ，準此，被告己○○在密處收受不當的金錢，當可知被告
      丙○○所給之錢應屬買票無訛。而被告丁○○、乙○○及
      己○○對於明知買票錢仍予收執，足見應許會在投票時支
      持特定之候選人李春風，二者顯具有要約為投票權人為投
      票權一定之行使的對價關係，從而，被告丙○○及丁○○
      等人於本院審理時供證之說辭，均顯屬事後杜撰之詞，委
      不足採據。
（三）雖當時出面給錢的人係被告丙○○，而非被告甲○○，但
      由被告丁○○於警詢中所證述：「我是因從94年11月20日
      至21日二天連續向村民拜票後，村長甲○○叫我們至李春
      風競選總部，甲○○在至競選總部後逐一叫我們一個一個
      進入競選總部後方一間鐵皮搭蓋的鐵皮屋內房間，我進去
      時丙○○就已在房間內等候，我見到我時就給 500元。」
      等語觀之（見偵查卷第68頁），可見被告甲○○係由其負
      責在外面招攬有投票權之人個別進入特定密室，再由被告
      丙○○負責付錢買票，被告甲○○對於被告丙○○的買票
      行為，有所共謀及參與其事。
（四）綜上所述，被告5 人的辯解均不足採信。此外，並復有扣
      案之賄款1,500 元可資佐證，本件事證明確，被告5 人前
      開犯行，均應堪認定。
二、查公職人員選舉罷免法第90條之1 之修正條文，已於94年11
    月30日經總統公布，於同年12月2 日生效施行，經比較新舊
    法之刑度，以舊法較有利於行為人，故核被告甲○○、丙○○所為，係違反修正前公職人員選舉罷免法第90條之1第1項
    之投票行賄罪；被告丁○○、乙○○及己○○所為，各係犯
    刑法第143條第1項之有投票權人收受賄賂罪。又被告甲○○
    與丙○○彼此之間，就向上開買票之犯行，有犯意之聯絡及
    行為之分擔，應論以共同正犯。被告甲○○、丙○○各 4次
    之買票行賄行為及被告丁○○ 2次的收賄之時間緊接，各所
    犯罪名相同，且各係基於概括犯意為之，各應以連續犯論處
    ，各並加重其刑。被告丁○○、乙○○及己○○於偵查中自
    白犯行，應依公職人員選舉罷免法第90條之1第5項之規定，
    減輕其刑，被告丁○○部分並先加後減之。爰審酌被告甲○○、丙○○ 2人為使候選人李春風順利當選，出資買票，而
    被告丁○○、乙○○及己○○竟仍收受賄款，渠等企圖影響
    選舉結果，所為妨害民主政治之發展甚鉅，嚴重敗壞選舉風
    氣，惟念被告丁○○、乙○○其犯後在警詢及偵查中已知坦
    承部分犯行，態度尚佳，但事後於本院時狡飾前詞，不見悔
    意，及渠等其教育程度、與候選人之關係、本次行賄及收受
    賄款金額非鉅等一切情狀，各量處如主文所示之刑，並就被
    告丁○○、乙○○及己○○犯行部分，並各諭知易科罰金之
    折算標準；被告5人並依公職人員選舉罷免法第98  條第3項
    之規定，併予宣告褫奪公權 3年，以資懲儆。末查，扣案之
    1,500 元，係同案被告丁○○、己○○收受之賄款（丁○○
    1000元及己○○ 500元）業已主動繳回扣案在案，自應依法
    宣告沒收；另被告乙○○所收受之賄款 500元，雖未扣案，
    然既經其收受且尚未繳還，自應依刑法第143條第2項之規定
    ，併予宣告沒收，附此敘明。至於扣案之94年三合一選舉家
    戶訪問日程表（背面為選民服務責任分區） 6張，查該等文
    件僅係供被告甲○○安排或登錄助選行程所用，與本件犯罪
    並無關連，自無庸宣告沒收，附予敘明。
據上論斷，應依刑事訴訟法第299 條第1 項前段，修正前公職人
員選舉罷免法第90條之1、第97條之2第1項、第98條第3項，刑法
第2條第1項但書、第11條前段、第28條、第56條、第143條第1項
、第2項、第41條第1項前段、第37條第2項、第3項，罰金罰鍰提
高標準條例第1條前段、第2條，判決如主文。
本案經檢察官戊○○到庭執行職務。
中    華    民    國    95    年    2     月    16    日
                        臺灣花蓮地方法院刑事第二庭
                            審判長法官  李  豫  雙
                                  法官  林  韋  岑
                                  法官  俞  秀  美
上列正本證明與原本無異。
如對本判決不服，應於送達後10日內，向本院提出上訴狀。（應
抄附繕本）
                                書記官
中    華    民    國    95    年    2     月    20    日
附錄本判決論罪之法律條文：
修正前公職人員選舉罷免法第90條之1：
對於有投票權之人，行求期約或交付賄賂或其他不正利益，而約
其不行使投票權或為一定之行使者，處五年以下有期徒刑，得併
科新台幣四十萬元以上四百萬元以下罰金。
預備犯前項之罪者，處一年以下有期徒刑。
預備或用以行求期約或交付之賄賂，不問屬於犯人與否，沒收之
。
犯第一項或第二項之罪，於犯罪後六個月內自首者，減輕或免除
其刑；因而查獲候選人為共犯者免除其刑。
犯第一項或第二項之罪，在偵查中自白者，減輕其刑；因而查獲
候選人為共犯者，減輕或免除其刑。
公職人員選舉罷免法第97條之2第1項：
犯第八十九條第二項之罪或刑法第一百四十三條第一項之罪，於
犯罪後三個月內自首者，免除其刑；逾三個月者，減輕或免除其
刑；在偵查或審判中自白者，減輕其刑。
公職人員選舉罷免法第98條第3項：
犯本章之罪或刑法分則第六章之妨害投票罪，宣告有期徒刑以上
之刑者，並宣告褫奪公權。


司法院資訊處製作；財團法人民間司法改革基金會備份。
